臺灣高等法院臺中分院民事判決　　　　 95年度上易字第393號
上　訴　人　乙○○
訴訟代理人　何邦超律師
被上訴人　　甲○○
訴訟代理人　陳盈壽律師
上列當事人間請求所有權移轉登記事件，上訴人對於中華民國95
年9月15日台灣苗栗地方法院95年度訴字第286號第一審判決提起
上訴，本院於96年1月16日言詞辯論終結，判決如下：
    主  文
上訴駁回。
第二審訴訟費用由上訴人負擔。
    事實及理由
一、被上訴人起訴主張：訴外人即被上訴人之父陳聰成於民國73
    年8月28日與訴外人即上訴人之岳父林萬來簽訂買賣契約（
    以下簡稱系爭買賣契約），約定將坐落苗栗縣苑裡鎮○○段
    1188地號、地目田、面積3,818平方公尺土地（以下簡稱系
    爭土地）中之面積3,458平方公尺土地出售與林萬來，並約
    定陳聰成保留系爭土地中之360平方公尺土地未予出售。被
    上訴人為陳聰成之繼承人，而上訴人於81年6月26日因買賣
    取得系爭土地之所有權，兩造乃於91年11月16日就系爭買賣
    契約另簽訂土地買賣契約更正同意書，約定系爭土地360平
    方公尺土地為被上訴人所有，上訴人於被上訴人有能力負擔
    移轉費用時，願隨時無條件讓被上訴人辦理強制分割過戶。
    上訴人於調解中並不否認被上訴人之權利，現卻拒不履行，
    爰依民法第767條前段、系爭土地買賣契約更正同意書、及
    兩造於原法院協議書之約定，訴請上訴人應將系爭土地360
    平方公尺所有權應有部分移轉登記予被上訴人等語。
二、上訴人則辯以：被上訴人之父陳聰成已於73年8月28日將系
    爭土地全部出賣並移轉所有權登記與上訴人之前手林萬來，
    嗣上訴人再以買賣為原因登記取得系爭土地所有權，上訴人
    非無權占有使用系爭土地。被上訴人稱其父保留系爭土地中
    之360平方公尺未出售之情，與事實不符。另本件調解委員
    酌定之調解條款既未載明年月日，復未經書記官記明於調解
    程序筆錄，由調解委員簽名後送請法官審核，自應認調解不
    成立，況上訴人早已表示不同意該調解等語。
三、原審判決：上訴人應將坐落苗栗縣苑裡鎮○○段1188地號、
    地目田、面積3818平方公尺土地所有權應有部分3818分之
    360移轉登記予被上訴人。上訴人不服原判決，提起本件上
    訴，於本院聲明，求為判決：
    (一)原判決廢棄。
    (二)被上訴人在第一審之訴駁回。
    並補充陳述稱：
    (一)依兩造於91年11月16日訂立土地買賣契約更正同意書第2
      項所示：「因乙方（即被上訴人）目前無能力負擔移轉費
      用（以五年為期限），將來如有能力之時甲方（即上訴人
      ）願意隨時願無條件讓乙方辦理強制分割過戶不得推諉。
      」，足證兩造係約定：日後分割過戶之條件，於被上訴人
      能負擔分割過戶之費用，且依法得為分割登記（指土地分
      割後之該部分土地所有權全部分割登記，並非所有權應有
      部分之移轉之登記）之條件成就時，上訴人始將360平方
      公尺土地辦理分割所有權登記予被上訴人。上訴人僅須依
      上開約定，於被上訴人依法得為分割登記時，辦理分割所
      有權登記即可。
    (二)被上訴人於95年3月向原審聲請調解，於95年4月18日由調
      解委員酌定調解條款，上訴人雖簽名於上，惟上訴人於本
      院稱其不諳法律，因當初調解委員說不同意可以強制執行
      ，致上訴人感受壓力始為簽名。上開調解書並未成立，僅
      能認定係因調解委員之勸導、及當事人所為之陳述或讓步
      ，而此案勸導、陳述或讓步，依民事訴訟法第422條規定
      ，自不得為裁判之基礎。該調解既不成立，上訴人仍同意
      依更正同意書約定，於系爭土地得辦理分割所有權登記時
      ，且被上訴人能負擔分割過戶之費用時履行。
四、被上訴人於本院聲明，求為判決：上訴駁回。
    並補充陳述稱：
    (一)系爭土地自上訴人於81年6月26日取得所有權後，上訴人
      即已知悉其中面積360平方公尺土地為被上訴人所有，惟
      其未經被上訴人同意，於91年3月26日以系爭土地向苑裡
      鎮農會借貸，並將系爭土地全部設定本金最高限額240萬
      元抵押權，被上訴人發現上情後，為免土地遭人查封拍賣
      、或未經其同意而另售予他人，致受損害，因而要求上訴
      人出面協商處理，雙方始於91年11月16日簽訂土地更正同
      意書，當時雙方係約定被上訴人能負擔過戶費用之條件成
      就時，上訴人即應無條件配合辦理分割或過戶（即以持分
      方式共有系爭土地），非如上訴人所言需有系爭土地依法
      得分割之條件成就，方可要求應有部分所有權移轉登記。
      又依兩造當時簽訂土地更正同意書之目的，自包括應有部
      分之移轉過戶，方屬合理，應有部分移轉與土地分割不同
      ，上訴人不得以系爭土地目前無法辦理分割為由，拒絕被
      上訴人應有部分之移轉請求。
    (二)又兩造於原審簽署之系爭協議書，並非調解委員所為之勸
      導及當事人所為陳述或讓步，係雙方於調解過程中就系爭
      土地兩造相關爭議處，所達成之共識，經兩造同意後簽名
      其上，雙方之意思表示既已一致，解釋上兩造應已成立契
      約，則上訴人自應依約履行。
    (三)依農業發展條例於89年1月26日修正前之條文第30條之規
      定，耕地不得移轉為共有，惟在89年1月26日修正條文中
      ，已刪除該條文不得移轉共有之規定，目前系爭土地依法
      即得移轉為共有。被上訴人為系爭土地其中360平方公尺
      之事實上所有權人，自得本於所有權人地位，請求上訴人
      移轉應有部分登記。
五、查被上訴人主張其父陳聰成於73年8月28日與被上訴人之岳
    父林萬來簽訂系爭買賣契約，約定系爭土地中之面積3458平
    方公尺土地出售與林萬來，另360平方公尺土地則由陳聰成
    保留而未出售。嗣兩造於91年11月16日就系爭買賣契約另簽
    訂土地買賣契約更正同意書，約定系爭土地360平方公尺土
    地為被上訴人所有，上訴人於被上訴人有能力負擔移轉費用
    時，願隨時無條件讓被上訴人辦理強制分割過戶等情，業據
    被上訴人提出上開買賣契約書、系爭土地買賣契約更正同意
    書等件為証，又為上訴人所不爭執，堪信被上訴人上開部分
    之主張為真實。惟被上訴人主張：(一)依兩造於原審又簽署之
    系爭協議書，解釋上應認兩造已成立契約，上訴人自應依約
    履行；及(二)依系爭土地更正同意書約定：於被上訴人能負擔
    移轉費用時，上訴人即應無條件配合辦理分割或過戶，惟兩
    造簽訂系爭土地更正同意書之目的，自包括應有部分之移轉
    ，上訴人不得以系爭土地目前無法辦理分割為由，拒絕被上
    訴人應有部分之移轉請求等語，則為上訴人所否認，並以上
    詞置辯。經查：
  (一)上訴人辯以：其不諳法律，簽名於系爭協議書上，係受調解
    委員之壓力；況系爭協議書作成方式，亦不符民事訴訟法第
    415條之1第4、5、6項規定，該調解並未成立，僅能認係調
    解委員之勸導、及當事人所為之陳述或讓步，依同法第422
    條規定，不得為裁判之基礎等語。查兩造於原法院95年4月
    18日調解程序中，兩造就調解委員酌定之調解條款所載：「
    苗栗縣苑裡鎮○○段1188地號土地，面積0.3818公頃，其中
    面積0.3458公頃土地為相對人（即上訴人）所有，其餘面積
    0.036公頃土地為聲請人（即被上訴人）所有，相對人並應
    依雙方所有面積比例向通霄地政事務所辦理分別共有登記。
    」等語，上訴人並簽名其上一節，為其所不爭，並有系爭協
    議書在卷可稽（見原審卷第21頁）。按調解委員酌定之調解
    條款，應作成書面，記明年月日，或由書記官記明於調解程
    序筆錄，由調解委員簽名後，送請法官審核；其經法官核定
    者，視為調解成立。調解經當事人合意而成立；調解成立者
    ，與訴訟上和解有同一之效力。又調解程序中，調解委員或
    法官所為之勸導及當事人所為之陳述或讓步，於調解不成立
    後之本案訴訟，不得採為裁判之基礎。民事訴訟法第41 5-1
    條第4項、第416條第1項、及第422條分別定有明文。系爭協
    議書之內容嗣因上訴人不同意，致調解不成立；又不符合調
    解書上開規定之法定形式要件，自不具調解成立之效力，惟
    上訴人既己簽名於系爭協議書上，同意將系爭土地0.036公
    頃土地向地政事務所辦理分別共有登記予被上訴人，自生私
    法契約效力，即應受拘束。上訴人於本院審理中雖辯稱：其
    係受調解委員壓力，始簽名於其上云云，惟並未據上訴人提
    出任何事証以資証明，自不足採。上訴人於該協議時，既已
    同意被上訴人所有面積0.036公頃土地向地政事務所辦理分
    別共有登記，自應依約定履行。
  (二)被上訴人又主張依系爭土地更正同意書約定，於其能負擔移
    轉費用時，上訴人亦應無條件配合辦理分割或過戶，此約定
    意旨當然包括系爭土地應有部分之移轉，其亦得依系爭土地
    更正同意書請求等語；上訴人雖以：依系爭同意書約定，系
    爭土地係於依法得為分割登記時，上訴人始負履行之責，並
    非指應有部分之移轉登記，被上訴人自不得請求應有部分之
    移轉等語。查系爭土地買賣契約更正同意書第一項約定：被
    上訴人為系爭土地內之108.9坪（即360平方公尺）之所有權
    人；第二項約定：「．．．因乙方（即被上訴人）目前無能
    力負擔移轉費用（以五年為期限），將來如有能力之時甲方
    （即上訴人）願意隨時願無條件讓乙方辦理強制分割過戶不
    得推諉。」等語。按農業發展條例於89年1月26日修正後，
    已刪除原第30條耕地不得移轉共有之規定；又依現行該條例
　　第16條第1項前段規定，每宗耕地分割後每人所有面積未達
　  ○．二五公頃者，不得分割。依上開規定，耕地面積之限制
    ，係指耕地之分割而言，並非指耕地應有部分之移轉，而與
    他共有人保持共有之情形。本件被上訴人既為系爭土地中之
    360平方公尺之土地所有權人，依上開約定，固須於被上訴
    人能負擔分割過戶費用時，上訴人即應無條件辦理分割移轉
    登記予被上訴人，惟依舉重明輕法理，被上訴人就系爭土地
    目前法令尚不能分割之情形，其先請求系爭土地應有部分38
    18分之360移轉登記，自應予准許。上訴人此部分所辯，亦
    為無理由。
六、綜上所述，被上訴人依物上請求權、及履行契約法律關係，
    請求上訴人應將系爭土地所有權應有部分3818分之360移轉
    登記予被上訴人，為有理由。原審以被上訴人請求，核屬有
    據，予以准許，核與法相符，上訴人執詞上訴，為無理由，
    應予駁回。
七、本案事實已臻明確，兩造其餘攻擊防禦方法，不足以影響
    本判決結果，爰不一一論述，併此敘明。
據上論結：本件上訴為無理由，依民事訴訟法第449條第1項、第
78條，判決如主文。
中　　華　　民　　國　　96　　年　　1 　　月　　30　　日
                  民事第四庭    審判長法  官  黃斐君
                                      法  官  陳蘇宗
                                  　  法  官  張浴美
以上正本係照原本作成。
不得上訴。
                                      書記官  郭振祥
中　　華　　民　　國　　96　　年　　1 　　月　　31　　日
                                                      Ｍ
